臺灣高等法院刑事裁定
110年度毒抗字第903號
抗  告  人
即  被  告  林若梅


                  （現另案於法務部○○○○○○○○○執行中）
上列抗告人即被告因違反毒品危害防制條例案件，不服臺灣桃園
地方法院110年度毒聲字第861號，中華民國110年4月29日裁定（
聲請案號：臺灣桃園地方檢察署110年度毒偵字第2152號、110年
度聲觀字第610號），提起抗告，本院裁定如下：
    主  文
抗告駁回。
    理  由
一、原裁定意旨略以：抗告人即被告（下稱被告）甲○○基於施用
    第二級毒品甲基安非他命之犯意，於民國109年5月8日晚間1
    0時許，在新北市○○區○○路000號住處內，以將甲基安非他命
    置入玻璃球吸食器內，點火燒烤吸食煙霧之方式，施用第二
    級毒品甲基安非他命1次。嗣於109年5月11日下午1時42分許
    ，為警於新北市○○區○○街0號前盤查，發現其為列管毒品人
    口，復經其同意採尿送驗，鑑驗結果呈甲基安非他命陽性反
    應等情，業據被告坦承不諱，並有台灣檢驗科技股份有限公
    司濫用藥物檢驗報告、新北市政府警察局受採集尿液檢體人
    姓名及檢體編號對照表、採尿同意書在卷可參，足認被告之
    自白與事實相符，其施用第二級毒品甲基安非他命之犯行明
    確。又被告前於94年間因違反毒品危害防制條例案件，經臺
    灣臺北地方法院以94年度毒聲字第490號裁定送觀察、勒戒
    ，於95年3月1日執行完畢釋放，此後未曾再受觀察、勒戒或
    強制戒治之執行，被告本案所為距其最近1次因犯施用毒品
    罪經觀察、勒戒執行完畢釋放之日已逾3年，應再次令其入
    勒戒處所施以觀察、勒戒，從而，檢察官聲請將被告送勒戒
    處所執行觀察、勒戒，核無不合，應予准許等語。　
二、抗告意旨略以：被告已在監執行，如裁定勒戒對被告之刑期
    及累進處遇不利，恐違比例原則且不符被告利益，爰請求撤
    銷原裁定，判處罪刑等語。
三、按施用第一、二級毒品為犯罪行為，毒品危害防制條例第10
    條設有處罰規定，故施用第一、二級毒品者，本應科以刑罰
    ，惟基於刑事政策，對合於一定條件之施用者，依同法第20
    、24條等規定，係採「觀察、勒戒或強制戒治」與「附命完
    成戒癮治療緩起訴處分」等雙軌治療模式。而於109年7月15
    日修正施行之毒品危害防制條例第20條第3項及第23條第2項
    ，雖僅將原條文之再犯期間由「5年」改為「3年」，惟鑑於
    將施用毒品者監禁於監獄內，僅能短期間防止其接觸毒品，
    因慣用毒品產生之「心癮」根本無法根除，並慮及毒品危害
    防制條例施行多年累積之戒毒經驗及實效，暨逐步擴充之醫
    療、戒癮機構、專業人力、社區支援系統等資源，尤以本次
    新修正毒品危害防制條例第24條，擴大檢察官對施用毒品者
    附條件緩起訴處分之範圍，使其能視個案具體情形給予適當
    多元社區處遇。是本次修正後對於施用毒品者之思維，自應
    與時俱進，擺脫以往側重於「犯人」身分之處罰，著重其為
    「病患」之特質，並以「治療」疾病為出發點，重新評價前
    揭所謂「3年後再犯」之意義。是除檢察官優先適用第24條
    命附條件緩起訴處分處遇外，對於施用毒品初犯者，即應適
    用第20條第1項、第2項為機構內之觀察、勒戒或強制戒治；
    若於上開機構內處遇執行完畢釋放後，於「3年內再犯」者
    ，依第23條第2項規定，應依法追訴；倘於「3年後再犯」自
    應再回歸到傳統醫療體系機構內重為觀察、勒戒或強制戒治
    之治療。是對於戒除毒癮不易者，唯有以機構內、外處遇及
    刑事制裁等方式交替運用，以期能控制或改善其至完全戒除
    毒癮。現行毒品條例既認施用毒品者具有「病患性犯人」特
    質，強調「治療勝於處罰」、「醫療先於司法」，因此，上
    述所謂「3年後再犯」，只要本次再犯（不論修正施行前、
    後）距最近1次觀察、勒戒或強制戒治執行完畢釋放，已逾3
    年者，即該當之，不因其間有無犯第10條之罪經起訴、判刑
    或執行而受影響，應由檢察官循上開雙軌治療模式，為合義
    務之裁量處置（最高法院109年度台上大字第3826號刑事大
    法庭裁定意旨參照)。又修正後毒品危害防制條例第35條之1
    第1款及第2款前段規定，修正施行前犯第10條之罪之案件，
    於修正施行後，偵查中，由檢察官依修正後規定處理；審判
    中，由法院或少年法院（地方法院少年法庭）依修正後規定
    處理。是犯第10條之罪者，不論係修正前後，均應依新法規
    定處理。
四、經查：
  ㈠被告於上揭時、地施用第二級毒品甲基安非他命之事實，業
    據被告於警詢及偵訊中坦承不諱（見臺灣基隆地方檢察署【
    下稱基隆地檢署】109年度毒偵字第894號影卷第8、92頁）
    ，且被告同意後由員警所採集之被告尿液檢體，經台灣檢驗
    科技股份有限公司以EIA酵素免疫分析法為初步檢驗，再以G
    C/MS氣相層析質譜儀法為確認檢驗，檢驗結果確呈安非他命
    、甲基安非他命陽性反應，有台灣檢驗科技股份有限公司濫
    用藥物檢驗報告（報告編號：UL/2020/00000000、報告日期
    ：2020/05/26）、新北市政府警察局受採集尿液檢體人姓名
    及檢體編號對照表、採尿同意書在卷可參（見基隆地檢署10
    9年度毒偵字第894號影卷第11-15頁），足認被告之任意性
    自白與事實相符，其施用第二級毒品甲基安非他命之犯行，
    堪以認定。又被告前於94年間因違反毒品危害防制條例案件
    ，經臺灣臺北地方法院以94年度毒聲字第490號裁定送觀察
    、勒戒，於95年3月1日執行完畢釋放，並由臺灣臺北地方檢
    察署檢察官以95年度毒偵緝字第46號為不起訴處分確定，其
    後未曾再受觀察、勒戒或強制戒治之執行，有本院被告前案
    紀錄表在卷可憑。被告本案所為（109年5月8日）距其最近1
    次因犯施用毒品罪經觀察、勒戒執行完畢釋放日（即95年3
    月1日）既已逾3年，依據前揭說明，即應裁定令被告入勒戒
    處所觀察、勒戒，且不因其間是否另犯該罪經起訴、判刑或
    執行而有不同。　
  ㈡又按犯毒品危害防制條例第10條之罪，距最近1次觀察、勒戒
    或強制戒治執行完畢釋放後，已逾3年者，法院得視個案情
    形，就依職權裁定令被告入勒戒處所觀察、勒戒，或依刑事
    訴訟法第303條第1款規定為不受理之判決，擇一適用(最高
    法院109年度台抗大字第1771號刑事大法庭裁定意旨參照)。
    再按毒品危害防制條例所規定之觀察、勒戒處分，其立法意
    旨在幫助施用毒品者戒除毒癮，該處分之性質非為懲戒行為
    人，而係為消滅行為人再次施用毒品之危險性，目的在戒除
    行為人施用毒品之身癮及心癮措施；觀察勒戒係導入一療程
    觀念，針對行為人將來之危險所為預防、矯治措施之保安處
    分，以達教化與治療之目的，可謂刑罰之補充制度，從而毒
    品危害防制條例本身所規定之觀察、勒戒及強制戒治等保安
    處分，雖兼具剝奪自由權利之性質，卻有刑罰不可替代之教
    化治療作用。又檢察官對「初犯」或「3年後再犯」施用毒
    品罪行之行為人，究應採行附命完成戒癮治療之緩起訴處分
    ，或向法院聲請觀察、勒戒之處遇措施，要屬檢察官之裁量
    職權，非法院所得介入或審酌，倘檢察官係聲請法院裁定觀
    察、勒戒，法院就其聲請，除檢察官有違法或濫用其裁量權
    之情事外，僅得依法裁定被告令入勒戒處所執行觀察、勒戒
    ，以查其是否仍有施用毒品傾向，尚無自由斟酌以其他方式
    替代之權。本案被告雖係於修正條文施行前為施用毒品犯行
    ，惟經基隆地檢署檢察官於新法施行後偵查終結起訴，於10
    9年8月3日繫屬臺灣基隆地方法院(下稱基隆地院)，嗣經基
    隆地院以109年易字第337號判決認依新法之規定，本件應由
    檢察官依職權裁量是否聲請法院裁定觀察、勒戒，不得逕行
    追訴、處罰，檢察官起訴程式違背規定，而諭知本件公訴不
    受理，有該判決書在卷可稽。嗣經臺灣高等檢察署以本案符
    合「審核移轉管轄案件應行注意事項」之規定，將之移轉管
    轄至臺灣桃園地方檢察署，檢察官因認被告施用毒品犯行明
    確，並考量被告個案情節、斟酌相關刑事政策、可運用之行
    政資源，及被告目前尚有另案於法務部○○○○○○○○○執行中，
    顯見被告恐無法藉由機構外之處遇方式而順利完成戒癮治療
    之療程，向法院聲請觀察、勒戒，自屬檢察官職權之適法行
    使，難認檢察官之判斷有違背法令、事實認定有誤或裁量有
    重大明顯瑕疵之情事，法院並無以其他方式替代或以其他原
    因免予執行之裁量權，抗告意旨以法院裁定觀察、勒戒不符
    被告利益，請求判處罪刑云云，顯與現行法律相關規定有違
    ，難以准許。　　
五、綜上所述，原審依毒品危害防制條例第20條第1項、第3項及
    觀察勒戒處分執行條例第3條第1項規定，裁定被告應送勒戒
    處所觀察、勒戒，經核並無違誤。抗告意旨猶執前詞指摘原
    裁定不當，請求撤銷原裁定，為無理由，應予駁回。　　 
據上論斷，應依刑事訴訟法第412條，裁定如主文。
中　　華　　民　　國　　110 　年　　7 　　月　　14 　日
                  刑事第一庭    審判長法　官  李釱任  
                                      法　官  呂煜仁
                                      法　官  林庚棟
以上正本證明與原本無異。
不得再抗告。
                                      書記官  陳漢朝
中　　華　　民　　國　　110 　年　　7 　　月　　14 　日